【裁判字號】    98,訴,1294
【裁判日期】    990202
【裁判案由】    違反野生動物保育法
【裁判全文】
臺灣屏東地方法院刑事判決              98年度訴字第1294號
公  訴  人  臺灣屏東地方法院檢察署檢察官
被      告  甲○○
上列被告因違反野生動物保育法案件，經檢察官提起公訴（98年
度偵字第6770號），本院判決如下：
    主  文
甲○○犯野生動物保育法第四十一條第一項第一、二、三款之非
法獵捕保育類野生動物罪，處有期徒刑捌月。扣案之紅尾伯勞鳥
死體壹隻及「鳥仔踏」拾玖支均沒收。
    事  實
一、甲○○前因犯竊盜案件，經臺灣高等法院台中分院以87年度
    訴字第2360號判決判處有期徒刑4 年6 月、刑前強制工作3
    年確定；另因犯懲治盜匪條例案件，經該院以89年度上更一
    字第180 號判決判處有期徒刑8 年6 月確定。上開二部分並
    經該院以90年度聲字第1212號裁定定應執行刑有期徒刑11年
    6 月，刑前強制工作3 年確定。而其甫於民國96年4 月3 日
    縮短刑期假釋出監。惟其於假釋期間內，仍不知謹慎行止，
    明知紅尾伯勞鳥（學名：Lanius Cristatus）係經行政院農
    業委員會公告列為保育類野生動物，且係過境候鳥，並未在
    臺灣地區有繁殖情形，族群量亦未逾越環境容許量，非經主
    管機關許可，不得予以騷擾、虐待、獵捕、宰殺或為其他利
    用，且非基於學術研究、教育或試驗研究之目的，竟未經主
    管機關之許可，萌生獵捕保育類野生動物紅尾伯勞鳥之犯意
    ，於民國98年9 月14日前不詳時間，在屏東縣車城鄉保力橋
    保力溪旁田野，插設其所有之俗稱「鳥仔踏」之獵具19支，
    以此種禁止之方式獵捕保育類野生動物紅尾伯勞鳥。嗣於98
    年9 月14日上午7 時30分許，甲○○抵達上開地點，自其中
    1 支「鳥仔踏」上拆下1 隻遭困之活體紅尾伯勞鳥，旋為於
    現場埋伏之警員劉彥佑、蘇振賢及王玉虎所逮捕，並當場扣
    得其所有用以獵捕紅尾伯勞鳥之上開「鳥仔踏」19支及紅尾
    伯勞鳥1 隻（嗣後已死亡），始查知上情。
二、案經屏東縣政府警察局恆春分局報請臺灣屏東地方法院檢察
    署檢察官偵查起訴。
    理  由
一、證據能力部分：
  (一)被告甲○○於本院準備程序時供述：在警局製作筆錄時，警
    員以言語恐嚇伊等語（見本院準備程序第4 頁），儼然爭執
    其警詢陳述之任意性。然查，綜觀被告2 次警訊筆錄之內容
    ，被告並未自白其有架設「鳥仔踏」獵捕紅尾伯勞鳥之情事
    ，是參與製作被告警詢筆錄之員警即證人劉彥佑、蘇振賢證
    人2 人（見被告警詢筆錄之詢問人及記錄人欄）是否有如被
    告所述於製作警詢筆錄時對其有言語恐嚇之情事，實有可疑
    ；次以，上開證人2 人於本院審理時均就製作警詢筆錄時，
    並未對被告施以何強暴、脅迫或其他不正方法，並有通知被
    告之親友到場等情證述明確（見本院審判筆錄第4-5 頁、第
    10頁），而觀被告第2 次警詢筆錄之記載，被告之弟確已於
    被告製作警詢筆錄時在場（見警卷第6 頁），是被告之親友
    既已到場，上開證人2 人，應不致膽大妄為至此，於此情況
    下，對被告施以任何不正方法詢問，而徒增落人口實，懷疑
    渠等執行職務公正之可能性；況參以被告於經警移送內勤檢
    察官偵訊時亦未抗辯有何遭不正訊問取供之情事（見偵卷第
    4 頁），據此，實難認被告有何遭受不正方式詢問之情形。
    再者，被告於本院準備程序時亦自承於警詢中仍係依其自身
    意思為陳述，製作筆錄完畢後並觀閱且簽名等語（見本院準
    備程序筆錄第4 頁），堪認被告警詢時之陳述，應係出於其
    自由意志下所為無誤，故其縱未自白本件犯行，然其於警詢
    中所為不利於己之陳述，因具任意性，仍具有證據能力。
  (二)按被告以外之人於偵查中向檢察官所為之陳述，除顯有不可
    信之情況者外，得為證據，刑事訴訟法第159 條之1 第2 項
    定有明文。此因檢察官與法官同為司法官署，且檢察官代表
    國家偵查犯罪，依法有訊問被告、證人及鑑定人之權力，依
    法亦對被告有利不利之情形均應注意，是以，被告以外之人
    前於偵查中已具結而為陳述，除顯有不可信之情況之理由外
    ，該證人於偵查中之陳述，自得作為證據。經查，證人劉彥
    佑、蘇振賢於偵查中所為陳述（見偵卷第7-9 頁），係被告
    以外之人於審判外之言詞陳述，原不具證據能力，惟上開證
    人2 人於偵查中向檢察官所為之陳述，業經渠等依法具結，
    本院審酌其陳述時之外在環境，並何無顯不可信之情況，揆
    諸上開說明，應認上開證人2 人於偵查中向檢察官所為之陳
    述，具有證據能力。
  (三)次按被告以外之人於審判外之陳述，雖不符前4 條之規定，
    而經當事人於審判程序同意作為證據，法院審酌該言詞陳述
    或書面陳述作成時之情況，認為適當者，亦得為證據。當事
    人、代理人或辯護人於法院調查證據時，知有第159 條第1
    項不得為證據之情形，而未於言詞辯論終結前聲明異議者，
    視為有前項之同意，刑事訴訟法第159 條之5 定有明文。本
    件其餘所引具傳聞性質之證據，當事人均未爭執其證據能力
    ，亦未於本案言詞辯論終結前對證據能力聲明異議，依上開
    規定，視為當事人及辯護人同意作為證據，且經本院審酌該
    等證據作成時之情況及證據取得過程等節，認亦適宜作為證
    據，自得為本件裁判基礎之證據資料。
二、訊據被告固坦承其於上開時間，至上開地點，自該處所插設
    之「鳥仔踏」上取下1 隻活體紅尾伯勞鳥之事實，惟矢口否
    認有何違反野生動物保育法犯行，辯稱：該處之「鳥仔踏」
    並非其所設置，其母親茹素，家中篤信佛教不殺生，其將上
    開紅尾伯勞鳥取下係要將之放生云云（見本院準備程序第2
    頁）。經查：
  (一)證人即本件查獲員警劉彥佑於本院審理中證稱：伊前一天巡
    邏時，發現本件查獲現場設有「鳥仔踏」，隔天便前往現場
    埋伏，約1 個小時左右，被告便帶一隻黑狗出現現場，並開
    始拆解「鳥仔踏」上之紅尾伯勞鳥，伊見到被告拆下3 隻伯
    勞鳥後，未見到有鳥飛走，亦未見到被告有將鳥放飛之動作
    ，被告將紅尾伯勞鳥拆下後，皆會將「鳥仔踏」回復原狀，
    之後被告經過伊埋伏之地點，伊便衝過去撲倒被告，蘇振賢
    亦隨後與其一同壓制被告，此時被告的左手在口袋裡掏東西
    ，伊壓制被告時，被告的左手還是在掙扎，伊壓制被告後將
    其拉起，便發現1 隻紅尾伯勞鳥在地上，當時該隻紅尾伯勞
    鳥尚存活等語（見本院審判筆錄第3-5 頁）；其另於檢察官
    偵訊中證稱：當天伊與蘇振賢、王玉虎一起於現場埋伏，伊
    發現被告將2 隻伯勞鳥從「鳥仔踏」上取下，並將「鳥仔踏
    」恢復原狀，當時被告有帶狗，伊等不敢探頭，怕被狗發現
    ，之後被告又再從另外的「鳥仔踏」上取下一隻伯勞鳥放在
    口袋裡，並把「鳥仔踏」復原等語（見偵卷第7-8 頁）。
  (二)證人即本件查獲員警蘇振賢於本院審理時證稱：伊等當天發
    現被告從遠處開始收「鳥仔踏」上面的鳥，總共拆了3 隻，
    拆下第3 隻之後，伊等才上前去逮捕他，被告將紅尾伯勞鳥
    抓下後，伊沒有看到有鳥飛走，被告也沒有把鳥放飛的動作
    ，但被告有將「鳥仔踏」恢復原狀，逮捕被告時是劉彥佑先
    衝出去，伊再接著出去與劉彥佑一同壓制被告，伊壓制被告
    時沒有見到被告從他身上掏出什麼東西，將被告拉起來後，
    發現地上有一隻紅尾伯勞鳥等語（見本院審判筆錄第8-15頁
    ）；其另於檢察官偵訊中證稱：伊埋伏時，有看到被告將2
    隻紅尾伯勞鳥取下，當時被告有帶1 隻狗，警覺性很高，之
    後被告再解下另1 隻紅尾伯勞鳥時，伊等就上前去逮捕他，
    被告將伯勞鳥取下後，有再把「鳥仔踏」回復到可以捕捉的
    狀態等語（見偵卷第8-9 頁）。
  (三)互核上開證人2 人相互及先後間所述，雖對被告是否有將取
    下之紅尾伯勞鳥放入口袋，及被告遭渠等逮捕時有無從身上
    掏東西等細節，渠2 人所述略有不同，然就被告當日至現場
    ，收取「鳥仔踏」上之紅尾伯勞鳥，並無見到被告有將紅尾
    伯勞鳥放飛之動作，亦未見到有紅尾伯勞鳥飛走之情況，且
    被告取下紅尾伯勞鳥後，復將「鳥仔踏」回復成可以繼續獵
    捕紅尾伯勞鳥之狀態，及被告取下第3 隻紅尾伯勞鳥後，渠
    等上前壓制逮捕被告，並在逮捕被告處之地上，扣得紅尾伯
    勞鳥1 隻等本件查獲過程基本事實之描述均互核相符；另證
    人即本件查獲員警王玉虎於本院審理時證稱：當天伊與劉彥
    佑、蘇振賢至現場埋伏，伊的位置在渠2 人後面，所以看的
    比較不清楚，伊沒有注意到被告抓了幾隻紅尾伯勞鳥，也未
    見到被告將紅尾伯勞鳥放入口袋，逮捕被告時是劉彥佑先衝
    出去，伊衝出後，劉彥佑、蘇振賢已經壓制被告，現場也發
    現一隻紅尾伯勞鳥在被告位置下面，伊並無看到被告有把鳥
    放飛的動作，亦未看到有紅尾伯勞鳥飛走等語（見本院審判
    筆錄第12 -14頁）。是證人王玉虎雖因所處位置之故，就被
    告所抓取紅尾伯勞鳥之數量及處理方式無法觀察明確，惟就
    在查獲現場並未見到被告有將紅尾伯勞鳥放飛及未見到有紅
    尾伯勞鳥飛走等節，亦與證人劉彥佑、蘇振賢上開證述相同
    。而渠3 人所為證述，核與警卷所附之偵查報告內容亦大致
    雷同（見警卷第9 頁），再參以證人劉彥佑、蘇振賢及王玉
    虎僅為一般執行勤務之員警，衡情應與被告無何宿怨前嫌，
    上開證人3 人顯無甘冒偽證罪責，而共同設詞誣陷被告之動
    機，渠等所為前開證詞應屬真實可採。上開證人3 人於本件
    查獲現場，既未見被告有將鳥放飛之動作，亦無目睹現場有
    鳥飛走之情況，而渠3 人逮捕被告後，又於逮捕被告處扣得
    紅尾伯勞鳥1 隻，堪認被告上開所辯其將紅尾伯勞鳥自「鳥
    仔踏」上取下係要放生云云，實未可採。
  (四)被告雖另辯解本件查獲地點之「鳥仔踏」非其所設置云云，
    然其於第一次警詢中供承：插設「鳥仔踏」的田都是伊家的
    ，伊當天睡醒後就到現場等語（見警卷第4 頁），次於第二
    次警詢中供陳：遭警查獲地點之田園係伊母親所有，伊當天
    早上6 時30分許到該處看看等語（見警卷第7 頁），又於檢
    察官偵訊中供述：那塊田是伊的等語（見偵卷第4 頁），復
    於本院準備程序中供稱：插「鳥仔踏」的地點是伊母親的地
    ，這幾年因為母親年紀大，伊才回來幫忙等語（見本院準備
    程序第2 頁）。其先後所述，雖就插設「鳥仔踏」地點之土
    地究係其所有或其母所有，先後所述不甚明確，然該土地現
    係在被告之管領支配下乙節則顯然可以認定。而該土地雖無
    種植作物，然有翻過土乙情，業經證人劉彥佑、蘇振賢2 人
    於本院審理中證述明確（見本院審判筆錄第6 、9 頁）；又
    觀卷附之現場照片（見警卷第14頁），該處確非荒蕪之地灼
    然可見。參以證人蘇振賢於本院審理時證稱：有人耕種的田
    ，外人不會在那邊插設「鳥仔踏」等語（見本院審判筆錄第
    16 頁 ），則被告前揭所辯本件扣案之「鳥仔踏」19支並非
    其所插設，是否可信，顯有可疑。復衡諸本件扣案之「鳥仔
    踏」有19支，有扣案之「鳥仔踏」及前揭扣押筆錄、扣押物
    品目錄表附卷可憑，數量非少，而該處土地既非荒廢又在被
    告之管領支配之下，則其理應會發現上開為數甚多之「鳥仔
    踏」，倘上開「鳥仔踏」並非其所架設，其自當請架設之人
    或自行除去上開對其無用之「鳥仔踏」，況其於本院準備程
    序時更以其母茹素，家中篤信佛教、不殺生等語為己辯護，
    復供承知悉「鳥仔踏」係用以獵捕紅尾伯勞鳥之用（見本院
    準備程序第2 頁），若其確存此善念，單純將遭獵捕之紅尾
    伯勞鳥自「鳥仔踏」上取下豈非緩不濟急，實更應積極主動
    除去上開「鳥仔踏」，以免更多紅尾伯勞鳥因之喪失生命，
    始為合理，然其卻任由上開「鳥仔踏」架設在該處土地上，
    顯與常情有違；另審諸被告於查獲當日，將紅尾伯勞鳥自「
    鳥仔踏」上取下後，未將該「鳥仔踏」丟棄，反而將「鳥仔
    踏」回復成可以繼續使用乙情，業已如上所述，其顯然欲再
    次利用上開「鳥仔踏」捕捉紅尾伯勞鳥，足見上開「鳥仔踏
    」應係被告所架設用以獵捕紅尾伯勞鳥無訛；再衡諸常情，
    倘他人未徵得地主同意，豈有可能冒著所架「鳥仔踏」被拆
    除，或捕獲之紅尾伯勞鳥遭他人取走之風險，而在他人之土
    地上架設「鳥仔踏」？據此，堪認本件扣案之「鳥仔踏」19
    支應係被告所架設而用以獵捕紅尾伯勞鳥，其所辯稱扣案之
    「鳥仔踏」非其所架設云云，洵難採信，檢察官起訴書犯罪
    事實欄認定「鳥仔踏」係不詳之人所設置，亦屬誤會。此外
    ，尚有國家公園警察大隊墾丁警察隊扣押筆錄1 紙（見警卷
    第10 頁 ）、扣押物品目錄表（見警卷第11頁）、查獲現場
    相片3張 （見警卷第3 頁）、鑑定報告書1 紙（見警卷第16
    頁）及扣案之「鳥仔踏」19支、紅尾伯勞鳥死體1 隻可資佐
    證，故前開事實洵堪認定。
  (五)綜上所述，被告所為辯解顯係畏罪卸責之詞，難以採信。本
    件被告犯行事證明確，應予依法論科。
三、按紅尾伯勞鳥業經行政院農業委員會於98年3 月4 日以農林
    務字第0981700180號函公告為保育類野生動物（見本院卷第
    25-43 頁）；又按保育類野生動物應予保育，不得騷擾、虐
    待、獵捕、宰殺或為其他利用，但族群量逾越環境容許量者
    ，不在此限，野生動物保育法第18條第1 項定有明文；參酌
    行政院農業委員會目前並未就紅尾伯勞鳥進行相關利用公告
    事宜，是未經許可，自不得對紅尾伯勞鳥加以獵捕宰殺甚明
    ；再按獵捕野生動物不得使用陷阱、獸鋏為工具，野生動物
    保育法第19條第1 項第6 款亦定有明文。是以被告未經中央
    主管機關許可，設置獸鋏（即「鳥仔踏」），使用禁止之方
    式獵捕未逾環境容許量之保育類野生動物紅尾伯勞鳥，係違
    反野生動物保育法第18條第1 項第1 款、第2 款及同法第19
    條第1 項第6 款之規定。故核其所為，係犯野生動物保育法
    第41條第1 項第1 款、第2 款、第3 款之罪（公訴人漏引第
    2 款、第3 款，應予補充更正）。又被告之獵捕行為僅有1
    個，雖兼具3 款情形，仍只成立1 罪，不能認係法規競合或
    犯罪競合，並無刑法第55條之適用，其判決主文應將各款情
    形順序揭明，理由並應引用各款，俾相適應（最高法院92年
    台上字第6402號判決參照），核與一行為而觸犯數罪名之情
    況不同，故不論以想像競合犯，附此敘明。爰審酌被告無故
    以非法手段獵捕保育類動物紅尾伯勞鳥之行為，足以危害自
    然生態環境，且有損國際形象，自應受相當之刑事非難，犯
    後復否認犯行、飾詞狡辯，毫無悔意，態度不佳，況被告有
    如事實欄所示之犯罪執行情形，有臺灣高等法院被告前案紀
    錄表1 份在卷可考，素行非佳，而本件又係於假釋期間內所
    犯，足見其忽視刑罰效果，實不宜寬貸，另審酌其所捕獲之
    紅尾伯勞鳥僅1 隻，數量非鉅，另兼衡其智識程度、生活狀
    況等一切情狀，依公訴人之請，就其所犯量處如主文所示之
    刑，以資懲儆。按野生動物產製品係指野生動物之屍體、骨
    、角、牙、皮、毛、卵或器官之全部、部分或其加工品；犯
    第40條、第41條、第42條或第43條第3 項之罪，查獲之保育
    類野生動物產製品及供犯罪所用之獵具、藥品、器具，沒收
    之，野生動物保育法第3 條第6 款、第52條第1 項後段分別
    定有明文。扣案紅尾伯勞鳥死體1 隻，係被告獵捕所得，屬
    野生動物產製品；而「鳥仔踏」19支亦為被告所有，並為其
    犯本案所用之獵具，業經本院認定如前，是此些物品均應依
    上開規定宣告沒收。
四、末就被告雖於警詢中自承其共抓取3 隻紅尾伯勞鳥等語（見
    警卷第3 、7 頁），而證人劉彥佑、蘇振賢亦如上所述，證
    稱目睹被告抓取3 隻紅尾伯勞鳥等語，惟本件檢察官起訴書
    犯罪事實欄僅認定被告獵捕紅尾伯勞鳥1 隻，而本件亦僅扣
    得紅尾伯勞鳥死體1 隻，並經鑑定無誤，被告及上開證人2
    人渠等所稱另2 隻紅尾伯勞鳥並未扣案，雖上開證人2 人以
    渠等經驗判斷，認為應屬紅尾伯勞鳥，然上開證人2 人究非
    屬具專業知識之鑑定人，而該2 隻鳥類亦未經鑑定，無從確
    認是否屬上開行政院農業委員會函所公告之保育類野生動物
    紅尾伯勞鳥，是本院認定被告所獵捕之紅尾伯勞鳥數量為1
    隻，併此敘明。
據上論斷，依刑事訴訟法第299 條第1 項前段，野生動物保育法
第41條第1 項第1 款、第2 款、第3 款、第52條第1 項，刑法第
11條，判決如主文。
本案經檢察官任亭到庭執行職務。
中    華    民    國    99    年     2    月    2     日
                  刑事第五庭  審判長法  官  石家禎
                                    法  官  陳秀慧
                                    法  官  程士傑
以上正本證明與原本無異。
如不服本判決應於收受判決後10日內向本院提出上訴書狀，並應
敘述具體理由；其未敘述上訴理由者，應於上訴期間屆滿後20日
內向本院補提理由書（均須按他造當事人之人數附繕本）「切勿
逕送上級法院」。
中    華    民    國    99    年     2    月    2     日
                                     書記官  黃美玲
附錄論罪科刑法條：
野生動物保育法第41條第1項第1款、第2款、第3款
有下列情形之一，處六月以上 5 年以下有期徒刑，得併科新臺幣
20 萬元以上 1 百萬元以下罰金：
一、未具第 18 條第 1 項第 1 款之條件，獵捕、宰殺保育類野
    生動物者。
二、違反第 18 條第 1 項第 2 款規定，未經中央主管機關許可
    ，獵捕、宰殺保育類野生動物者。
三、違反第 19 條第 1 項規定，使用禁止之方式，獵捕、宰殺保
    育類野生動物者。
於劃定之野生動物保護區內，犯前項之罪者，加重其刑至三分之
一。
第 1 項之未遂犯罰之。

司法院資訊處製作；財團法人民間司法改革基金會備份。
